臺灣高等法院刑事判決
109年度上訴字第1561號
上  訴  人  
即  被  告  李育維




上列上訴人因違反毒品危害防制條例案件，不服臺灣新北地方法
院108年度審訴字第2236號，中華民國109年2月4日第一審判決（
起訴案號：臺灣新北地方檢察署108年度毒偵字第5413號、第559
0號），提起上訴，本院判決如下：
    主  文
上訴駁回。
    事  實
一、甲○○前因施用毒品案件，經原審少年法庭以87年度少調字第
    1644號裁定送觀察、勒戒後，因認無繼續施用之傾向，於民
    國87年9月11日執行完畢釋放出所，並經原審少年法庭裁定
    不付審理確定；復於88年間因施用毒品案件，經原審少年法
    庭以88年度少調字第1949號裁定送觀察、勒戒後，因認有繼
    續施用之傾向，再令入戒治處所施以強制戒治，復裁定停止
    戒治，所餘期間付保護管束，於89年6月17日出所，迄90年1
    月11日強制戒治期滿執行完畢，由原審少年法庭裁定不付保
    護處分。另因竊盜、施用毒品、公共危險等案件，經原審及
    本院分別判處罪刑確定，再由原審以105年度聲字第3520號
    刑事裁定應執行有期徒刑11月確定，及因另案施用毒品案件
    ，經原審以105年度簡字第5254號刑事簡易判決判處有期徒
    刑6月確定，兩者接續執行，於107年1月19日縮刑期滿執行
    完畢。詎其猶未能戒除毒癮，分別基於施用第一級毒品海洛
    因及第二級毒品甲基安非他命之犯意，而為下列犯行：
  ㈠於108年7月30日上午8時許，在新北市板橋區○○公園廁所內，
    以將海洛因置入針筒內注射肢體之方式，施用海洛因一次。
    嗣於同日22時40分許，在新北市板橋區中正路與正義街口，
    因形跡可疑為警盤查，經其同意警方執行搜索，當場扣得其
    所有之夾鏈袋1個及夾子1支，且於警方發覺前，自行向警方
    供述上開施用海洛因之時地、方式，並接受其後裁判。而其
    於翌日1時5分許，同意警方對其採集尿液送驗，發現檢驗結
    果呈嗎啡及可待因之陽性反應，始查悉上情。
　㈡於108年9月6日某時，在不詳地點，以將海洛因置入針筒內注
    射肢體之方式，施用海洛因一次，另以將甲基安非他命置入
    玻璃球（未扣案）內再點火燒烤，進而吸食揮發煙霧之方式
    ，施用甲基安非他命一次（起訴書犯罪事實欄一㈡所載施用
    海洛因、甲基安非他命之時間、方式均應補充）。迄108 年
    9月7日5時30分許，在新北市○○區○○路0號前，因形跡可疑為
    警攔查，經其同意警方執行搜索，當場扣得注射針筒1支。
    而其於同日8時許，同意警方對其採集尿液送驗，發現檢驗
    結果呈嗎啡、可待因、安非他命及甲基安非他命之陽性反應
    ，進而查明上情。
二、案經新北市政府警察局海山分局（下稱海山分局）、板橋分
    局（下稱板橋分局）報告臺灣新北地方檢察署檢察官偵查後
    提起公訴。
    理  由
壹、程序部分
一、被告行為後，毒品危害防制條例於109年1月15日修正，同年
    7月15日生效施行。就施用毒品案件，該條例第10條之施用
    毒品罪並未修正，但認施用毒品者具「病患性犯人」之特質
    ，並參諸世界各國之醫療經驗及醫學界之共識，咸認施用毒
    品成癮者，其心癮甚難戒除，如觀察、勒戒或強制戒治執行
    完畢釋放後，3年後始再有施用第一級、第二級毒品之行為
    者，足見其有戒除毒癮之可能，宜再採以觀察、勒戒方式戒
    除其身癮及以強制戒治方式戒除其心癮之措施，為能放寬觀
    察、勒戒或強制戒治制度之適用時機，以協助施用者戒除毒
    癮，爰修正第3項之規定，將原觀察、勒戒或強制戒治執行
    完畢釋放後，5年後再犯第10條之罪者才可適用觀察勒戒及
    強制戒治之處遇措施，放寬改為3年後再犯者仍可適用觀察
    、勒戒及強制戒治之處遇措施。查上訴人即被告甲○○（下稱
    被告）於前因施用毒品案件，經原審少年法庭以87年度少調
    字第1644號裁定送觀察、勒戒後，因認無繼續施用之傾向，
    於87年9月11日執行完畢釋放出所，並經原審少年法庭裁定
    不付審理確定；復於88年間因施用毒品案件，經原審少年法
    庭以88年度少調字第1949號裁定送觀察、勒戒後，因認有繼
    續施用之傾向，再令入戒治處所施以強制戒治，復裁定停止
    戒治，所餘期間付保護管束，於89年6月17日出所，迄90年1
    月11日強制戒治期滿執行完畢，由原審少年法庭裁定不付保
    護處分。另因竊盜、施用毒品、公共危險等案件，經原審及
    本院分別判處罪刑確定，再由原審以105年度聲字第3520號
    刑事裁定應執行有期徒刑11月確定，以及因另案施用毒品案
    件，經原審以105年度簡字第5254號刑事簡易判決判處有期
    徒刑6月確定，兩者接續執行，於107年1月19日縮刑期滿執
    行完畢等情，有本院被告前案紀錄表可按。是被告有2年內
    再犯施用毒品罪之行為，不論依修正前、後之毒品危害防制
    條例第20條第3項規定，被告都不符合5年後再犯、3年後再
    犯之情形，故本件施用毒品之行為，均應逕行訴追處罰，合
    先敘明。
二、證據能力
  ㈠被告辯稱：事實一之(一)部分，當天被警察圍捕時，伊從機
    車車廂取出夾鏈袋，夾鏈袋是裝廣東苜藥粉的，不是裝毒品
    跟吸毒工具，當時用試紙下去測試，5樣東西有3樣沒反應，
    2樣伊看到三條虛線是陰性反應，但警察說是陽性，警察就
    帶伊回派出所要伊採尿，伊當天沒有帶毒品或吸毒工具，伊
    在派出所有問警察可否重驗，因伊不知道是驗哪樣東西，但
    是警察說已經沒有試紙可以驗，後來警察要伊採尿。是伊自
    己跟警察講，但是伊對採尿有意見，希望可以重驗夾子及夾
    鏈袋，在採尿之前他們隨便講就採尿了，伊不同意也不行，
    因為他們說有陽性反應，所以要採尿，伊對這部分證據能力
    有意見，要重驗袋子、夾子云云，然查：
  ⒈按司法警察官、司法警察之強制採取尿液權力，除屬於依毒
    品危害防制條例第25條規定之應受尿液採驗人，經合法通知
    而無正當理由不到場，或到場而拒絕採驗者，應報請檢察官
    許可外，對於經合法拘提或逮捕到案之犯罪嫌疑人或被告，
    因調查犯罪情形及蒐集證據之必要，祇須於有相當理由認為
    得作為犯罪之證據時，依刑事訴訟法第205條之2之規定，本
    得違反犯罪嫌疑人或被告之意思，強制採尿。此乃不須令狀
    或許可，即得干預其身體之立法特例，係針對犯罪嫌疑人或
    被告頑強地繼續拒絕任意提供尿液之替代方法，俾滿足偵查
    階段之及時蒐證需求，使證據能有效取得，國家刑罰權得以
    實現。此之強制採取尿液，其屬侵入身體而作穿刺性或侵入
    性之身體採證者，因攸關人身不受侵害基本權之保障，學說
    上固有仍須取得令狀而排除在本條授權之外之主張，惟如屬
    一般強迫犯罪嫌疑人或被告自然解尿之方式採尿取證，例如
    警察命犯罪嫌疑人或被告喝水、喝茶或走動等以促其尿意產
    生，待其自然排泄之後再予扣押者，則以合乎刑事訴訟法有
    關告知緘默權之程序即可，依法並無事先取得令狀或許可之
    必要。至於有無相當理由之判斷，則應就犯罪嫌疑之存在及
    使用該證據對待證事實是否具有重要性、且有保全取得之必
    要性等情狀，予以綜合權衡。
  ⒉查被告於108年7月30日22時40分許，在新北市板橋區中正路
    與正義街口，因騎乘車牌號碼000-000普通重型機車見警加
    速逃逸，經警以小電腦確認車主為被告，且有多筆毒品前科
    ，經警追至新北市板橋區裕民街76巷口將其攔查，經被告同
    意警方執行搜索，當場在騎機車置物箱扣得其所有之夾鏈袋
    1個及夾子1支等情，為被告所不否認，且在現場經警就夾鏈
    袋及夾子作毒品初步檢驗後均呈海洛因陽性反應，有自願受
    搜索同意書、海山分局海山派出所搜索筆錄、扣押筆錄、扣
    押物品目錄表及海山分局查獲甲○○涉嫌違反毒品危害防制條
    例案件毒品初步鑑驗報告單及該局毒品初步鑑驗照片在卷可
    稽（見108年度毒偵字第5590號卷【下稱毒偵5590號卷】第8
    至11頁、第19至20頁），足徵被告辯稱扣案之其所有夾鏈袋
    及夾子經毒品初步鑑驗結果為陰性反應，顯有誤會，且被告
    於108年7月30日為警查獲，自屬依法受逮捕之人。
  ⒊本件警詢筆錄載明被告已受告知刑事訴訟法第95條之程序權
    ，鑒於施用毒品者恆具成癮性，則以被告有多次施用毒品之
    前科紀錄，本已有相當理由相信被告仍有繼續再犯施用毒品
    之犯行，且經警在被告所騎乘之機車置物箱扣得其所有之夾
    鏈袋1個及夾子1支經毒品初步檢驗後均呈海洛因陽性反應，
    而由於毒品存在體內之時間相當有限，尿液又是施用毒品情
    事之證據，如未及時採取，證據即有滅失之虞。又被告於警
    詢已簽署尿意檢體採證同意書，有海山分局尿液檢體採證同
    意書在卷可考（見毒偵5590號卷第15頁），且被告於警詢時
    就警方於108年7月31日01時05分許所採集之尿液為其本人檢
    視尿瓶潔淨無誤後親自排放並封緘乙節，供稱：「正確，為
    我本人親自清洗後排入並封緘」等語（見毒偵5590號卷第5
    頁），是警方於製作警詢筆錄時有徵得同意採尿，足徵被告
    確有同意員警採驗其尿液，該次尿液採驗程序應為合法，被
    告指稱警方違法採尿云云，尚非有據。再者，被告係經警在
    騎機車置物箱扣得其所有之夾鏈袋1個及夾子1支檢驗後均呈
    海洛因陽性反應而逮捕，業據被告於警詢時供認不諱（見毒
    偵5590號卷第4頁），且於製作警詢筆錄前，員警已告知其
    刑事訴訟法第95條之相關權利，此為被告所不否認，並有前
    揭警詢筆錄、權利告知書等存卷可參（見毒偵5590號卷第3
    至7頁、第13頁）；又被告於警詢時既供稱：伊只有施用海
    洛因之惡習，有成癮，一天使用四次海洛因，每次使用海洛
    因劑量伊不清楚，伊都是將海洛因加生理食鹽水後注射體內
    止癮等語，復再供稱：最後一次施用海洛因的地點是在新北
    市板橋區○○公園廁所內，時間是108年7月30日8時許等語（
    以上見毒偵5590號卷第5、6頁），足徵被告於為警依法逮捕
    後在接受員警詢問時承認有藥癮，已使員警有相當理由相信
    被告係於該次被逮捕之不久前亦有施用毒品之犯罪嫌疑，而
    有採取其尿液作為施用毒品犯罪證據之必要，況被告於警詢
    已簽署尿液檢體採證同意書，並無違反犯罪嫌疑人或被告之
    意思採取其尿液之可言，亦無證據證明員警有以脅迫或不正
    方法取得被告採尿之同意，是被告辯稱伊當天沒有帶毒品或
    吸毒工具，伊對採尿有意見，在採尿之前他們隨便講就採尿
    了，伊不同意也不行云云，要無可採。
　㈡本判決以下援引之審判外供述及非供述證據，檢察官及被告
    均未爭執其證據能力（見本院卷第78、79頁），而該等證據
    經本院審酌並無違法取得之情況，認為適宜做為證據，自具
    有證據能力。
貳、實體部分
一、認定事實所憑之證據及認定理由
  ㈠訊據被告於警詢、原審審理中坦承有上開事實欄一、所示施
    用毒品犯行，復於本院審理時就事實欄一、㈡部分施用毒品
    犯行亦供承不諱；關於事實欄一、㈠部分，有海山分局搜索
    扣押筆錄、扣押物品目錄表、尿液檢體採證同意書、新北市
    政府警察局受採集尿液檢體人姓名及檢體編號對照表（檢體
    編號：B0000000號）、台灣檢驗科技股份有限公司濫用藥物
    實驗室- 台北108年8月14日UL/2019/00000000濫用藥物檢驗
    報告（被告該次採集之尿液檢出嗎啡及可待因之陽性反應）
    、毒品初步鑑驗報告單在卷可稽（見毒偵字第5590號卷第9
    至11頁、第15頁、第17至19頁）；關於事實欄一、㈡部分，
    則有板橋分局搜索扣押筆錄、扣押物品目錄表、勘察採證同
    意書、新北市政府警察局受採集尿液檢體人姓名及檢體編號
    對照表（檢體編號：A0000000號）、台灣檢驗科技股份有限
    公司濫用藥物實驗室- 台北108年9月24日UL/2019/00000000
    濫用藥物檢驗報告（被告該次採集之尿液檢出嗎啡、可待因
    、安非他命及甲基安非他命之陽性反應）在卷可考（見108
    年度毒偵字第5413號卷第12至14頁、第16頁至17頁、第40頁
    ）；依上，足認被告具任意性之自白與上開事實相符，堪予
    採信。
  ㈡被告提起上訴及於本院審理中雖就事實欄一、㈠部分之採尿過
    程及扣案夾鏈袋、夾子之毒品初步鑑驗報告為爭執，並請求
    重新鑑驗扣案之夾鏈袋及夾子（見本院卷第79頁），然被告
    於警詢時係於警方發覺前，即自行向警方供述有事實欄一、
    ㈠部分所示施用海洛因之時地、方式，並接受裁判，且於原
    審準備程序時供稱：「我承認有檢察官起訴之犯罪事實」等
    語，而為認罪陳述，並同意依簡式審判程序審結（見原審卷
    第86、87頁），復於審理時供稱：「我承認有檢察官所起訴
    之犯罪事實」等語，並就證據能力均表示「無意見」等語，
    且於法官訊問「最後有何陳述」時，答稱「無」等語（以上
    見原審卷第92至96頁），依上，被告始終坦承有事實欄一、
    ㈠所示施用毒品犯行，並無任何辯解，況扣案夾鏈袋、夾子
    之毒品初步鑑驗結果確均呈海洛因陽性反應，而被告此部分
    採尿過程並無違法，且該次採集之尿液亦檢出嗎啡及可待因
    之陽性反應等情，已如上述，是其嗣於上訴本院後審理中始
    就事實欄一、㈠所示施用毒品犯行為爭執否認，要屬事後推
    諉卸責之詞，委無足採，被告此部分施用毒品犯行亦臻明確
    ，扣案之夾鏈袋、夾子實無重新鑑驗之必要，併此敘明。
  ㈢本案事證明確，被告上開施用毒品犯行均堪認定，俱應依法
    論科。
二、論罪科刑
  ㈠查海洛因、甲基安非他命分別為毒品危害防制條例第2條第2 
    項第1、2款所定之第一級、第二級毒品，依法不得持有及施
    用。核被告關於事實欄一、㈠所為，係犯毒品危害防制條例
    第10條第1項之施用第一級毒品罪；關於事實欄一、㈡所為，
    則係犯毒品危害防制條例第10條第1項之施用第一級毒品罪
    及同條第2項之施用第二級毒品罪。其施用海洛因及甲基安
    非他命而持有之低度行為，各應為施用之高度行為所吸收，
    均不另論罪。又被告所犯上開三罪，犯意各別，行為互殊，
    應予分論併罰。再被告有事實欄所載之科刑及執行紀錄，有
    本院被告前案紀錄表在卷可參，其於受上開罪刑之有期徒刑
    執行完畢後，5年以內故意再犯本件有期徒刑以上之各罪，
    皆為累犯，考量其有多次觸犯施用毒品案件，而經法院論罪
    科刑之個案情節，顯見其有一再觸犯同類犯罪之特別惡性，
    以及對刑罰反應力較為薄弱之情狀，並參酌司法院釋字第77
    5號解釋意旨，認就其本件所犯之各罪加重最低本刑，與憲
    法罪刑相當之原則無違，依刑法第47條第1項規定加重其刑
    。
  ㈡按對於未發覺之罪自首而受裁判者，得減輕其刑。但有特別
    規定者，依其規定。刑法第62條定有明文。查被告如事實欄
    一、㈠所示時地為警查獲前，雖同意警方執行搜索，而為警
    扣得上開器具，客觀上雖足認其涉有施用不詳毒品之嫌，惟
    就施用第一級毒品之確切時間、方式等犯罪情節，在欠缺相
    關事證之佐憑下，警方自難事前發覺，而被告在警方未發覺
    施用第一級毒品之具體犯行前，即向警方供述施用毒品之種
    類、時間及方式，仍應認與刑法自首之規定相符，而得就此
    部分犯行減輕其刑，並與前述加重其刑事由（累犯），依法
    先加後減之。
三、駁回上訴之理由
　　原審以本案事證明確，援引毒品危害防制條例第10條第1 項
    、第2項、刑法第11條前段、第47條第1項、第62條、第41條
    第1項前段、第8項、第51條第5款、第38條第2項前段等規定
    ，並審酌被告前經施用毒品案件之觀察、勒戒、強制戒治及
    刑之執行後，仍未能澈底戒除施用毒品之犯行，復再犯本件
    各次施用毒品之罪，顯見其戒毒意志薄弱，均甚不該，惟念
    及被告犯後坦承犯行，態度勉可，且於105年時因車禍導致
    左手截骨，嚴重影響工作及生活，有原審卷附被告正面全身
    、半身及左手部位之照片共4 張可參，再考量施用毒品所生
    之危害，實以自戕身心健康為主，對於他人生命、身體、財
    產等法益，尚無明顯重大實害，以及其職業、教育程度、家
    庭經濟狀況，暨其犯罪之動機、目的、手段等一切情狀，分
    別量處如附表一宣告刑欄所示之刑，並就附表一編號一、三
    部分之宣告刑定應執行有期徒刑9月，並均諭知易科罰金之
    折算標準，另說明後述四、沒收部分之理由。經核其認事、
    用法均無違誤，量刑亦屬妥適。被告上訴為無理由，應予駁
    回。
四、沒收部分
    扣案之夾鏈袋1個、夾子1支及注射針筒1支，均為被告所有
    ，其中夾鏈袋1個及夾子1支，係供其實行事實欄一、㈠所示
    犯行使用之物，此據警方以毒品初篩檢驗測試劑組試劑初步
    檢驗呈海洛因之陽性反應即明（見卷附毒品初步鑑驗報告單
    ）；而剩餘之注射針筒1 支，係供其實行事實欄一、㈡所示
    施用第一級毒品使用之物等乙情，亦經被告於警詢及偵查時
    供明在卷，故上開扣案物均應依刑法第38條第2項前段之規
    定沒收之。
據上論斷，應依刑事訴訟法第368條，判決如主文。
本案經檢察官李叔芬到庭執行職務。
中　　華　　民　　國　　109 　年　　7 　　月　　28　　日
                  刑事第二十庭  審判長法　官  王復生
                                      法　官  遲中慧
                                      法　官  陳春秋
以上正本證明與原本無異。
施用第二級毒品部分不得上訴。
其餘如不服本判決，應於收受送達後20日內向本院提出上訴書狀
，其未敘述上訴之理由者並得於提起上訴後20日內向本院補提理
由書（均須按他造當事人之人數附繕本）「切勿逕送上級法院」
。
                                      書記官  周彧亘
中　　華　　民　　國　　109 　年　　7 　　月　　29　　日
附錄：本案論罪科刑法條全文　　　　　　　　　　　　　　　
毒品危害防制條例第10條
施用第一級毒品者，處6 月以上5 年以下有期徒刑。
施用第二級毒品者，處3 年以下有期徒刑。

附表一：
編號 犯 罪 事 實 宣    告   刑    欄 一 如事實欄一、㈠所示。 甲○○施用第一級毒品，累犯，處有期徒刑陸月，如易科罰金，以新臺幣壹仟元折算壹日。 二 如事實欄一、㈡所示施用海洛因部分。 甲○○施用第一級毒品，累犯，處有期徒刑捌月。 三 如事實欄一、㈡所示施用甲基安非他命部分。 甲○○施用第二級毒品，累犯，處有期徒刑伍月，如易科罰金，以新臺幣壹仟元折算壹日。 

附表二：
編號 扣案物品名稱及數量 備         註 一 夾鏈袋壹個 即原審卷附108 年度刑保管字第1662號扣押物品清單編號001所示之物 二 夾子壹支 即原審卷附108 年度刑保管字第1662號扣押物品清單編號002所示之物 三 注射針筒壹支 無